【裁判字號】    92,訴,121
【裁判日期】    921118
【裁判案由】    確認本票債權不存在等
【裁判全文】
臺灣苗栗地方法院民事判決                          九十二年度訴字第一二一號
    原      告  甲○○
    訴訟代理人  陳淑芬律師
    被      告  乙○○
    訴訟代理人  張智宏律師
    複  代理人  丙○○
當事人間請求確認本票債權不存在等事件，本院於民國九十二年十一月四日言詞辯論
終結，判決如下：
    主    文
原告之訴駁回。
訴訟費用由原告負擔。
    事    實
甲、原告方面：
一、聲明：求為判決：
  (一)確認被告持有原告於民國九十年八月二十日所簽發，到期日九十一年八月十九日
    ，票面金額新台幣（下同）一百三十五萬元之本票乙紙，票據權利不存在。
  (二)確認被告就原告所有如附表所示之十筆土地，於九十年八月二十七日以苗栗縣通
    霄地政事務所字號通苑資字第○四七三二○號所為債權額一百三十五萬元，權
    利存續期間自九十年八月二十日起至九十一年八月十九日止之抵押權設定登記所
    擔保一百三十五萬元抵押債權不存在，被告並應將前開抵押權設定登記予以塗銷
    。
二、陳述：
  (一)原告於九十年八月二十日原欲向被告借款一百三十五萬元，故簽發到期日九十一
    年八月十九日，票面金額一百五十萬元之本票乙紙（下稱系爭本票）交付予被告
    ，並提供原告所有如附表所示之土地為共同擔保物，設定權利價值一百三十五萬
    元之抵押權予被告，約定存續期間自九十年八月二十日起至九十一年八月十九日
    止，並以九十年八月二十七日苗栗縣通霄地政事務所字號通苑資字第○四七三
    二○號登記在案（下稱系爭抵押權），惟原告自交付系爭本票予被告後，至今未
    收到被告交付借款一百三十五萬元，被告亦未向原告收取任何利息。
  (二)詎被告卻於九十二年一月二十一日持系爭本票向鈞院聲請本票裁定准予強制執行
    ，且另向鈞院聲請准予拍賣抵押物。茲為保障原告權益，迫不得已提起本件訴訟
    ，為此訴請判決確認被告所持有原告簽發之系爭本票債權不存在，及確認原告對
    被告就系爭抵押權所擔保之抵押債權不存在，並塗銷系爭抵押權登記。
  (三)原告與訴外人王炯榮間並無任何金錢債權債務關係存在：
    1.原告在系爭抵押權設定後，從未自訴外人王炯榮手上收受任何一分金錢借貸款
      項，被告所稱除六十萬元外，其他款項即七十五萬元係陸續向王炯借款云云，
      惟陸續借款亦應有起迄日期、借據或其他憑證，且原告未還錢，怎會變成一百
      三十五萬元本票一紙？由此可知，被告顯係為交待交付一百三十五萬元之情，
      而捏造受讓王炯榮所轉讓一百三十五萬元債權。
    2.倘被告果真受讓王炯榮對原告之借款債權，被告豈會至今仍無法說出每月應繳
      利息之金額？
    3.另林賴玉英係何人，原告並為知悉，況王炯榮向林賴玉英借調六十萬元，是該
      六十萬元借貸債務應存在於王炯榮與林賴玉英間，與原告並無任何關係。
  (四)原告與王炯榮間係叔姪關係，而王炯榮為六合彩組頭，本件債務原係原告向王炯
    榮簽賭六合彩所欠賭資，其與王炯榮間並無借款之合意，亦無收受王炯榮所交付
    之借款款項，更未同意王炯榮將上開債權轉讓與被告之事實，被告辯稱為免日後
    因親屬關係，經原告同意而將本件借之債權轉讓由被告承受云云，應屬虛偽，不
    值斟酌。且上開款項既屬賭款，原告自得拒絕給付，且原告並未同意將該債權轉
    讓與被告，更未同意將賭資轉成借貸關係。
  (五)又「消費借貸係要物契約，除當事人有約定一方移轉金錢或其他代替物之所有權
    於他方，而他方以種類、品質、數量相同之物返還之合意外，並須將金錢或其他
    代替物實行交付，始生效力。」；「票據執票人自認其執有票據之原因為消費借
    貸時，對其已交付借款之事實，應負舉證責任。」。此有最高法院四十八年度台
    上字第一八○七號判決、七十六年度台上字第一五號判決可供參照。本件被告固
    提出為原告所不爭執之本票一紙為證，惟原告否認與被告或王炯榮間有消費借貸
    之合意及王炯榮有交付借款之事實，而王炯榮既證稱其執有原告之支票及本票之
    原因為消費借貸，則依照前揭判決意旨，被告自應就其所主張有消費借貸之合意
    及交付借款之事實負舉證之責。
  (六)另證人王炯榮稱除最後一筆六十萬元借款外，其他借款均係其送達原告店裏親自
    交付，利息亦係其至原告店裏收取，而六十萬元借款則係在通霄國中附近路邊交
    付，顯然不合情形，且王炯榮提示原告所交付之支票既有數次未獲兌現，顯見原
    告債信不良，而王炯榮卻再三借款予原告，並向訴外人林賴玉英借款轉借予原告
    ？況王炯榮向林賴玉英借款有各種可能之原因，不能證明已交付六十萬元予原告
    及原告有向王炯榮借款六十萬元。
三、證據：提出本票影本、土地登記謄本、本院九十二年度票字第七四號裁定影本、
    本院九十二年度拍字第二五號裁定影本、土地登記申請書、抵押權設定契約書影
    本各一件為證，並聲請調取王炯榮所犯賭博案件之刑事卷宗及訊問證人祝俊華。
乙、被告方面：
一、聲明：求為判決原告之訴駁回。
二、陳述：
  (一)本件借貸原係原告向訴外人即被告之公公即王炯榮所借貸，且借貸款項實際上亦
    由訴外人王炯榮交付，僅因訴外人王炯榮與原告係叔姪關係，為免日後因親屬關
    係困擾，經原告同意乃將本件借貸債權轉讓由被告承受，並以被告名義為系爭抵
    押權之權利人。
  (二)再者，本件借貸係陸續發生，故關於詳細借貸時間及款項，訴外人王炯榮較為清
    楚。且據被告瞭解，本件借貸其中最後一筆六十萬元借款部分，乃王炯榮向訴外
    人林賴玉英調借，且被告將六十萬元款項交付原告時，訴外人林賴玉英及王炯榮
    均在場，故林賴玉英得證明在本件抵押設定完畢後，確另有交付六十萬元現金予
    原告收執，故原告辯稱未曾收受任何款項，自與事實不符。
  (三)有關原告所借一百三十五萬元，當時係約定每月利息為二萬元，且原告並曾按月
    給付數月利息，此可命原告本人親自到庭，並與王炯榮對質，即足明悉。
  (四)原告自始均未曾抗辯曾因簽賭六合彩而交付支票或本票予王炯榮，卻於證人王炯
    榮、林賴玉英作證確曾交付六十萬元現金予原告後，改稱：「因為我當初要向王
    炯榮借款一百三十五萬元，所以簽發系爭本票交給王炯榮等語」，已足徵原告所
    為賭資抗辯顯係嗣後矯飾之詞，被告否認之。
  (五)又苟原告未積欠前揭一百三十五元，豈願辦理系爭抵押權之設定登記？苟原告於
    辦理抵押權設定時，未確實積欠前揭一百三十五萬元債務有，原告豈有不向被告
    請求或即逕向法院訴請塗銷系爭抵押登記之理？是原告所為主張，均違反常理。
    不足採信。
  (六)綜上，原告確有積欠一百三十五萬元之借貸債務，且本件抵押權設定即係為擔保
    該一百三十五萬元借貸債務所設定，則原告提起本件訴訟，自顯無理由，而應予
    駁回。
三、證據：聲請訊問原告本人及證人王炯榮、林賴玉英。
    理    由
一、原告起訴主張其所有坐落如附表所示之十筆土地，於九十年八月二十七日以苗栗
    縣通霄地政事務所字號通苑資字第○四七三二○號所為債權額一百三十五萬元
    ，權利存續期間自九十年八月二十日起至九十一年八月十九日止之抵押權設定登
    記給被告，然其並未向被告借款一百三十五萬元，亦未向被告之前手王炯榮借款
    ，詎竟接獲被告聲請本票准許強制執行之裁定及拍賣抵押物之裁定，為此提起本
    件訴訟，請求確認本票債權及抵押債權不存在，並塗抵押權之登記等語。
二、被告則以：被告執有原告簽發之本票，因原告向訴外人即被告之公公王炯榮借款
    一百三十五萬元，僅因訴外人王炯榮與原告係叔姪關係，為免日後因親屬關係困
    擾，經原告同意乃將本件借貸債權轉讓由被告承受，並以被告名義為本件抵押設
    定之權利人，又原告自始均未曾抗辯曾因簽賭六合彩而交付支票或本票予王炯榮
    ，卻於證人王炯榮、林賴玉英作證確曾交付六十萬元現金予原告後，改稱係所本
    件係賭債，顯係矯飾之詞，不足採信，原告確有積欠一百三十五萬元之借貸債務
    ，且本件抵押權設定即係為擔保該一百三十五萬元借貸債務所設定，則原告提起
    本件訴訟，自顯無理由，而應予駁回等語資為抗辯。
三、查原告主張其於九十年八月二十日，簽發到期日九十一年八月十九日，票面金額
    一百三十五萬元之本票乙紙交付予訴外人王炯榮後，被告係自王炯榮處受讓系爭
    本票等語，為被告所是認，並有本票影本一紙及本院九十二年度票字第七四號裁
    定影本一件在卷可稽，自堪信為真實。又原告主張其提供所有如附表所示之十筆
    土地為共同擔保物，設定權利價值一百三十五萬元之抵押權予被告，約定存續期
    間自九十年八月二十日起至九十一年八月十九日止，並以九十年八月二十七日苗
    栗縣通霄地政事務所字號通苑資字第○四七三二○號登記在案乙節，此亦為被
    告所是認，並有原告提出之土地登記謄本、本院九十二年度拍字第二五號裁定影
    本各一件附卷可參，亦堪認為實在。
四、惟原告主張其簽發系爭本票係為清償簽賭六合彩而積欠組頭王炯榮之賭資，始開
    立系爭本票交王炯榮收執，其與王炯榮間並無任何借貸關係，而被告為王炯榮之
    媳婦，被告受讓系爭本票，自不取得系爭本票之票據權利等情，則為被告所否認
    ，並以前揭情詞置辯。經查：
  (一)按無對價或以不相當之對價取得票據者，不得享有優於其前手之權利。票據法第
    十四條第二項定有明文。又所謂不得享有優於其前手之權利，係指前手之權利如
    有瑕疵（所有人的抗辯），則取得人即應繼受其瑕疵（所有人的抗辯），人的抗
    辯不並中斷，此有最高法院六十八年度台上字第三四二七號判例可供參照。查本
    件被告持有系爭本票，係因原告簽發交付予訴外人王炯榮作為借款之擔保，因訴
    外人王炯榮與原告係叔姪關係，為免日後因親屬關係困擾，王炯榮因而將系爭本
    票轉讓與被告等情，此據被告自認在卷，而被告既為王炯榮之子媳，衡諸上情，
    被告取得系爭本票當係王炯榮無償贈與，並未支出相當代價，依票據法第十四條
    第二項規定，被告即不得享有優於其前手王炯榮之權利，亦即倘原告與王炯榮間
    果有原告所主張之人的抗辯，則被告自應承受該原因關係不法之瑕疵，人的抗辯
    並不中斷。
  (二)次按民事訴訟如係由原告主張權利者，應先由原告負舉證之責，若原告先不能舉
    證，以證實自已主張之事實為真實，則被告就其抗辯事實即令不能舉證，或其所
    舉證據尚有疵累，亦應駁回原告之請求，最高法院十七年度上字第九一七號判例
    著有明文。又「票據乃文義證券及無因證券，故票據上之權利義務，悉依票上所
    載文義定之，與其基礎之原因關係各自獨立，票據上權利之行使，不以其原因關
    係存在為前提，是以執票人行使票據上權利時，就其基礎之原因關係確係有效存
    在，並不負舉證責任。反之，若票據債務人以自己與執票人間所存抗辯之事由，
    對抗執票人，依票據法第十三條規定，固非法所不許，惟應由票據債務人就該抗
    辯事由負舉證之責」、「查上訴人既否認被上訴人所主張系爭支票簽發之原因關
    係為『消費借貸』，並始終堅稱系被上訴人向其『借票』，則原審認應由上訴人
    就其抗辯之『借票』事實舉證證明，即無舉證責任分配錯誤之問題」（參照最高
    法院七十八年度台上字第四八五號判決、八十七年度台簡上字第二四號判決）。
    至最高法院七十三年度第一次民事庭會議決議所謂：票據雖為無因證券，惟於執
    票人主張發票人係向執票人借款而簽發票據為清償方式，發票人復抗該未收受借
    款者，兩造間就原因關係是否成立之爭執，即應依一般舉證責任原則，由執票人
    就借款已經支付之事實，負舉證責任之情形，係指兩造間就票據之原因關係均主
    張借貸關係，惟票據債務人復抗辯未收受借款者，始應依一般舉證責任原則，由
    執票人就借款已經支付之事實，負舉證責任。否則，若係票據債務人主張票據原
    因為賭債，經執票人否認後，依照前揭判例、判決意旨，該以賭債為原因關係之
    辯則自應由票據債務人負舉證責任，縱使執票人否認票據原因關係為賭債，而另
    主張票據原因關係為借貸，此屬附理由之否認，亦毋庸即借貸之票據原因關係負
    舉證之責（台灣高法院暨所屬法院八十六年度法律座談會民事類提案第三十六號
    研討結果）。本件原告請求確認系爭本票債權不存在，係主張：其因積欠王炯榮
    簽賭六合彩之賭資，始於會算後，應王炯榮之要求，而簽立交付系爭本票云云，
    被告辯稱：原告係因借貸關係積欠王炯榮借款而簽發交付系爭本票云云，既為原
    告所否認，則自應由原告就其主張係為清償所積欠訴外人王炯榮簽賭六合彩賭資
    而簽發系爭本票乙節負舉證責任，而被告則無庸舉證證明所抗辯借費借貸之事實
    。
  (三)查原告雖聲請本院調閱王炯榮所涉賭博案件以資證明其所主張之前開事實，惟經
    本院調閱王炯榮之刑案資料查註紀錄表，查悉王炯榮除曾於九十二年四月二十一
    日因賭博案件，經本院以九十二年度苗簡字第二五四號刑事簡易判決有期徒刑三
    月，如易科罰金，以銀行三百元折算一日確定在案外，並未涉及其他賭博案件，
    此有臺灣苗栗地方法院檢察署刑案資料查註紀錄表在卷可憑。又王炯榮所涉上開
    賭博案件之犯罪時間係自九十二年二月一日起至九十二年二月二十五日十九時許
    為警查獲時止，亦經本院調閱上開刑事卷宗查核明確，核與原告於本院所主張其
    係於八十九年底至九十年八月間向王炯榮簽賭，時間並不相同，縱認原告確有向
    王炯榮簽賭，然僅憑上開王炯榮所涉賭博案件，尚不足以認定該一百三十五萬元
    本票係賭債；至原告主張其曾向苗栗縣警察局通霄分局偵查員祝俊華告發王炯榮
    主持賭博之行為，惟原告並未明確主張其告發之時間、內容，待證事實未明，縱
    認原告曾向警員祝俊華告發，亦不足以認定系爭本票債務即為賭債。
  (四)綜上，原告所舉證據不足以證明本件系爭本票為賭債，故原告請求確認系爭本票
    債權不存在，其所為請求為無理由，不應准許。
五、另兩造間之抵押權設定契約書所約定之權利存續期間係自九十年八月二十日起至
    九十一年八月十九日止，並約定設定原因為借款以及其他債務之擔保，擔保債權
    包括現在、過去及將來發生之債權【含票據、借款、透支、墊款、保證等及其他
    一切債權】，並經登記在案，此有原告提出為兩造所是認之土地登記申請書、抵
    押權設定契約書各一件在卷可憑。雖原告主張其不知系爭抵押權之權利人為誰，
    惟查抵押權設定契約書上之義務人兼債務人欄係位在權利人欄之下一行，且原告
    自承系爭抵押權設定契約書係代書填寫後，由其在義務人兼債務人欄親自蓋章、
    簽名，衡情原告理當知悉權利人之姓名，是原告主張其不知權利人為何人云云，
    顯不足採，系爭抵押權設定契約應屬有效。而原告所提證據既不能證明系爭本票
    係賭債，已如前述，又系爭本票之到期日為九十一年八月十九日，係在兩造所約
    定之抵押權擔保期間內發生，是被告就系爭本票之債權既屬存在，自為系爭抵押
    權之擔保效力所及，而原告迄未給付票款，其主張抵押債權不存在云云，即不足
    採，其請求確認被告就原告所有系爭土地，於九十年八月二十七日以苗栗縣通霄
    地政事務所字號通苑資字第○四七三二○號所為債權額一百三十五萬元，權利
    存續期間自九十年八月二十日起至九十一年八月十九日止之抵押權設定登記所擔
    保一百三十五萬元抵押債權不存在，即無理由，應予駁回。
六、又系爭抵押權存續期間雖已屆滿，然兩造間尚有抵押債權存在，已如前述，從而
    ，原告請求塗銷系爭抵押權之登記，亦無理由，應予駁回。
七、本件事證已臻明確，兩造其餘主張陳述、攻擊防禦方法及證據，經本院斟酌後，
    與本件判決結果不生影響，故不一一論述，附此敘明。
八、結論：原告之訴為無理由，依民事訴訟法第七十八條，判決如主文。
中      華      民      國    九十二    年     十一     月     十八     日
                                      民事庭法      官    陳慧萍
正本係照原本作成
如對本判決上訴，須於判決送達後廿日內向本院提出上訴狀
中      華      民      國    九十二    年     十一     月    二十五    日
                                            法院書記官    李惠雯
┌─────────────────────────────────────────────────────┐
│附表：                                                                                                    │
├────────────────────────┬───┬────────┬──────┬────┬───┤
│      土          地        坐         落       │      │                │            │        │      │
├───┬────┬───┬───┬───────┤ 地目 │      面   積   │  權    利  │所有權人│ 備考 │
│縣  市│鄉鎮市區○  段  ○ ○段 │    地  號    │      │    (平方公尺)  │  範    圍  │        │      │
├───┼────┼───┼───┼───────┼───┼────────┼──────┼────┼───┤
│苗栗縣│通霄鎮  │新埔  │      │  二三五之十三│ 旱   │      七八三    │壹貳分之壹  │        │      │
├───┼────┼───┼───┼───────┼───┼────────┼──────┤        │      │
│苗栗縣│通霄鎮  │新埔  │      │  二三五之十八│ 旱   │          九    │壹貳分之壹  │        │      │
├───┼────┼───┼───┼───────┼───┼────────┼──────┤        │      │
│苗栗縣│通霄鎮  │新埔  │      │  二三五之二０│ 旱   │    一三三四    │壹貳分之壹  │        │      │
├───┼────┼───┼───┼───────┼───┼────────┼──────┤        │      │
│苗栗縣│通霄鎮  │新埔  │      │  二三五之二二│ 旱   │    三九二六    │壹貳分之壹  │        │      │
├───┼────┼───┼───┼───────┼───┼────────┼──────┤        │      │
│苗栗縣│通霄鎮  │新埔  │      │  二三五之二三│ 旱   │    二九三一    │  肆分之壹  │        │      │
├───┼────┼───┼───┼───────┼───┼────────┼──────┤甲○○  │      │
│苗栗縣│通霄鎮  │新埔  │      │  二三九之三  │ 旱   │      一七七    │  伍分之壹  │        │      │
├───┼────┼───┼───┼───────┼───┼────────┼──────┤        │      │
│苗栗縣│通霄鎮  │新埔  │      │  二三九之四  │ 旱   │      六三一    │  伍分之壹  │        │      │
├───┼────┼───┼───┼───────┼───┼────────┼──────┤        │      │
│苗栗縣│通霄鎮  │新埔  │      │  二七０      │ 旱   │    一四九四    │  肆分之壹  │        │      │
├───┼────┼───┼───┼───────┼───┼────────┼──────┤        │      │
│苗栗縣│通霄鎮  │新埔  │      │  二七一      │ 旱   │    一六二七    │  肆分之壹  │        │      │
├───┼────┼───┼───┼───────┼───┼────────┼──────┤        │      │
│苗栗縣│通霄鎮  │新埔  │      │  三一八之一  │ 旱   │    三一八八    │  肆分之壹  │        │      │
└───┴────┴───┴───┴───────┴───┴────────┴──────┴────┴───┘


司法院資訊處製作；財團法人民間司法改革基金會備份。
